臺灣臺中地方法院刑事判決　　　　　　 96年度簡上字第262號
上　訴　人　臺灣臺中地方法院檢察署檢察官
被　　　告　乙○○
　　　　　　　　　　（另案於臺灣臺中監獄執行中）
上列上訴人因被告詐欺案件，不服本院96年度簡字第76號中華民
國96年2月7日第一審判決（聲請簡易判決處刑書案號：95年度偵
字第27764號），提起上訴，及移送併辦（96年度偵字第5059號
），本院管轄之第二審合議庭判決如下：
    主    文
原判決撤銷。
乙○○幫助連續意圖為自己不法之所有，以詐術使人將本人之物
交付，累犯，處有期徒刑陸月，如易科罰金，以銀元參佰元即新
臺幣玖佰元折算壹日。
    犯罪事實
一、乙○○於民國92年間，因竊盜案件，經本院於93年3月18日
    以93年度易字第57號判處有期徒刑10月確定，於94年3月15
    日縮刑期滿執行完畢。詎乙○○猶不知悛悔警惕，因向不詳
    姓名綽號「義仔」的成年男子購買毒品，而積欠「義仔」新
    臺幣（下同）2,000元，為抵償債務，在可預見「義仔」及
    其所屬詐欺取財集團刻意蒐集他人存摺使用，將可能藉由蒐
    集之存摺，遂行其詐欺取財犯罪之目的，而其發生並不違背
    自己本意的情況，基於幫助「義仔」及其所屬詐欺取財集團
    犯詐欺取財罪之不確定故意，於95年5月間某日，在臺中縣
    太平市○○路上某電子遊戲場內，將其所有00000000000000
    帳號郵局帳戶（下稱上開帳戶）之存摺、提款卡及密碼等資
    料交與「義仔」，作為「義仔」及其所屬詐欺取財集團指定
    被害人匯款之人頭帳戶。嗣「義仔」及與其所屬詐欺取財集
    團成員，即基於意圖為自己不法所有之概括犯意，於95年5
    月間，以假中獎、真詐財之電話詐欺方式，先後詐騙丙○○
    、甲○○，使其等陷於錯誤，其中丙○○於95年5月25日匯
    款1,075,800元，甲○○於95年6月1日匯款73,000元至上開
    帳戶內。嗣丙○○、甲○○發覺受騙，乃報警處理，因而查
    悉上情。
二、案經臺中縣警察局霧峰分局移送臺灣臺中地方法院檢察署檢
    察官偵查後聲請簡易判決處刑暨移送併辦。
    理    由
一、上揭犯罪事實業據被告乙○○坦承不諱，且經被害人丙○○
    、甲○○於警詢中指述綦詳，復有華南商業銀行匯款回條聯
    、郵局國內匯款執據影本各一紙，及上開帳戶立帳申請書等
    開戶基本資料及交易往來明細在卷可佐。按金融機構之帳戶
    為個人理財之工具，而申請開設金融帳戶並無特殊之限制，
    一般民眾皆能自由申請開戶，並得同時在不同金融機構申請
    多數存款帳戶使用，乃眾所周知之事實，依一般人之社會生
    活經驗，倘係經由合法管道之收入或支出，其於金融帳戶之
    存放及提領，本可自行向金融行庫開立帳戶後使用，殊無大
    費周章使用他人帳戶之必要，況且近來類如刮刮樂、退稅轉
    帳、網拍購物等詐騙案件層出不窮，詐騙集團多利用人頭帳
    戶做為出入帳戶，不僅廣為媒體所披載，亦經政府一再宣導
    提醒注意，尤以現今各地金融機構所設自動提款機莫不設定
    轉帳之警示畫面，或張貼警示標語，促請使用大眾注意，衡
    諸目前社會以電視、報紙甚至網路等管道流通資訊之普及程
    度，以及使用自動提款機從事提款、轉帳交易之頻繁，苟見
    有陌生人不思以自己名義申請開立帳戶，反而向不特定人蒐
    集、承租或收購他人之金融機構帳戶使用，帳戶所有人焉能
    安心將其帳戶交付收購帳戶之人，而絲毫未加懷疑其收集帳
    戶之目的即在於詐取他人財物？是以，被告應知詐騙集團多
    以蒐集他人帳戶供作詐騙被害人匯款之犯罪工具，而被告將
    其所開立之上開帳戶存摺、提款卡、密碼等資料交付予詐欺
    取財集團成員，由此顯見被告對於該詐欺取財集團係將所取
    得之郵局帳戶用以實行詐欺犯行，當可預見，且被告對於該
    詐欺取財集團利用其帳戶向人詐取財物，並無違背其本意，
    是被告主觀上應具有幫助他人詐取財物之不法犯意甚明。準
    此，本案事證明確，被告犯行應堪認定。
二、新舊法比較：
  (一)查被告行為後，刑法業經修正公布，並自95年7月1日起施行
    ；修正後刑法第2條第1項規定，已將新舊法律適用之「從新
    從輕」原則，改採「從舊從輕」原則，而此規定僅係規範行
    為後法律變更所生新舊法律比較適用之準據法，並非實體刑
    罰法律，自不生行為後法律變更之比較適用之問題，應逕行
    適用新法第2條第1項之規定，為「從舊從輕」之比較。又於
    比較時應就罪刑有關之共犯、未遂犯、想像競合犯、牽連犯
    、連續犯、結合犯，以及累犯加重、自首減輕暨其他法定加
    減原因（如身分加減）與加減比例等一切情形，本於統一性
    及整體性原則，綜其全部罪刑之結果而為比較。
  (二)刑法第339條第1項法定刑為罰金部分：刑法第339條第1項之
    詐欺取財罪之罰金刑部分，法定刑原為得科1千元以下罰金
    ，依罰金罰鍰提高標準條例第1條前段之規定提高為10倍，
    提高結果為得科銀元1萬元以下罰金。而依修正後刑法施行
    法第1條之1規定：「（第1項）中華民國94年1月7日刑法修
    正施行後，刑法分則編所定罰金之貨幣單位為新臺幣。（第
    2 項）94年1月7日刑法修正時，刑法分則編未修正之條文定
    有罰金者，自94年1月7日刑法修正施行後，就其所定數額提
    高為30倍。但72年6月26日至94年1月7日新增或修正之條文
    ，就其所定數額提高為3倍」，及刑法第33條第5款修正為：
    「主刑之種類如下：五、罰金：新臺幣1,000元以上，以百
    元計算之」等規定觀之，依修正後之法律，刑法第339條第1
    項前段詐欺取財罪所得科處之罰金刑最高額為新臺幣3萬元
    、最低額為新臺幣1千元，然依被告行為時即修正前刑法第
    33 條第5款規定之罰金最低額銀元1元，並提高10倍計算，
    前開罰金刑，最高額為銀元1萬元，最低額為銀元10元，若
    乘以3 倍而換算為新臺幣，最高額雖與新法同為新臺幣3萬
    元，然最低額僅為新臺幣30元。因此，比較上述修正前、後
    之刑罰法律，自以被告行為時即修正前關於科處罰金刑之法
    律較有利於被告。
  (三)經上開條文修正前、後之比較，揆諸修正後刑法第2條第1項
    前段、後段規定之「從舊、從輕」原則，被告自應適用其行
    為時之法律，即修正前刑法之相關規定，予以論處。
  (四)至刑法第30條幫助犯之規定，於94年1月7日修正、95年7月
    1日施行前之規定為：「幫助他人犯罪者，為從犯。雖他人
    不知幫助之情者，亦同。從犯之處罰，得按正犯之刑減輕之
    。」，修正施行後之規定則為：「幫助他人實行犯罪行為者
    ，為幫助犯。雖他人不知幫助之情者，亦同。幫助犯之處罰
    ，得按正犯之刑減輕之。」，揆諸本條之修正理由係為確認
    幫助犯採共犯從屬性說之「限制從屬形式」，並避免「從犯
    」之不同解讀，而將「從犯」修正為「幫助犯」，並明示幫
    助犯之成立，亦以被幫助者著手犯罪之實行，且具備違法性
    為必要，而將條文文字修正為「幫助他人實行犯罪行為者，
    為幫助犯」。顯見修正前、後刑法第30條關於幫助犯之規定
    ，僅作文字修正，並無有利、不利之情形，自無新舊法比較
    適用之問題，應適用裁判時法（最高法院95年度第21次刑事
    庭會議決議意旨及最高法院95年度臺上字第6016號判決參照
    ）。
  (五)刑法第47條關於累犯之規定：依最高法院95年第21次刑事庭
    會議決議意旨，條文雖經修正，惟無有利、不利情形，即非
    屬法律變更，無比較適用之問題，應適用修正後之裁判時法
    ；本件被告行為後，刑法第47條於94年2月2日修正公布，並
    於95年7月1日施行，惟新刑法第47條雖將舊刑法修正限制為
    受徒刑之執行完畢，或一部之執行而赦免後，5年以內「故
    意」再犯有期徒刑以上之罪者，始成立累犯。但上述新舊法
    之規定，對於本件被告「故意」犯竊盜罪，亦無所謂「有利
    或不利」之情形，自無適用修正後刑法第2條第1項之規定比
    較新舊法適用之問題，應依裁判時法即修正後刑法第47條第
    1項之規定論以累犯（最高法院95年度臺上字第5589、5599
    、6159號判決參照）。
三、查前開「義仔」及其所屬詐欺取財集團成員，基於意圖為自
    己不法所有之概括犯意，連續以假中獎、真詐財之方式聯絡
    被害人丙○○、甲○○，並致使該二被害人因而陷於錯誤，
    相繼匯款至被告之上開帳戶，是「義仔」及其所屬詐欺取財
    集團成員所為，係犯修正前刑法第56條、刑法第339條第1項
    之連續詐欺取財罪。被告所為，則係犯刑法第30條第1項、
    第339條第1項幫助連續詐欺取財罪，應依刑法第30條第2項
    規定，按正犯之刑減輕其刑。又被告有如犯罪事實欄所載前
    科，此有臺灣高等法院被告前案紀錄表及臺灣臺中地方法院
    檢察署刑案資料查註紀錄表在卷可按，其於受有期徒刑之執
    行完畢後，5年以內故意再犯本件有期徒刑以上之罪，為累
    犯，應依刑法第47條第1項之規定加重其刑。並先加重後減
    輕其刑。又關於前述甲○○被詐財部分犯罪事實，雖未經起
    訴，惟該未經起訴部分犯行，既與起訴事實有連續犯之裁判
    上一罪關係，為起訴效力所及，復經檢察官移送併案上訴，
    本院自應併予審理。原審予以論罪科刑，固非無見，惟原審
    既未及審酌前開被告經移送併辦部分之犯罪事實，容有未洽
    ，檢察官就此部分提起上訴，並認原審量刑過輕，為有理由
    ，應由本院撤銷改判。爰審酌被告貪圖小利，竟交付帳戶資
    料予他人謀利，使取得其帳戶之人得以向他人詐欺取財，並
    得以掩飾其真實身分，增加犯罪偵查之困難，且本案遭詐騙
    之金額非寡，是被告所為可責性非輕，惟其於犯罪後坦承犯
    行、尚有悔意等一切情狀，量處如主文所示之刑，並諭知易
    科罰金之折算標準。
據上論斷，依刑事訴訟法第455條之1第1項、第3項、第369條第1
項前段、第364條、第299條第1項前段，刑法第2條第1項、第30
條第1項、第2項、第339條第1項、第47條第1項、修正前刑法第
56條、第41條第1項前段，罰金罰鍰提高標準條例第1條前段、修
正前罰金罰鍰提高標準條例第2條，現行法規所定貨幣單位折算
新臺幣條例第2條，判決如主文。
中　　華　　民　　國　　96　　年　　6 　　月　　13　　日
                  刑事第十二庭  審判長法  官  莊深淵
                                      法  官  廖慧如
                                      法  官  蔡建興
上正本證明與原本無異。
不得上訴。
                                      書記官  黃英寬
中　　華　　民　　國　　96　　年　　6 　　月　　13　　日
附錄論罪科刑法條
中華民國刑法第339條
（普通詐欺罪）
意圖為自己或第三人不法之所有，以詐術使人將本人或第三人之
物交付者，處五年以下有期徒刑、拘役或科或併科一千元以下罰
金。
以前項方法得財產上不法之利益或使第三人得之者，亦同。
前二項之未遂犯罰之。
